```{r}
rm(list=ls()) 
library(tidyverse)
library(ggthemes)
library(openxlsx)
library(ggpubr)
```

## Antall konkurser

```{r}
url <- "https://github.com/Sandermdale/SOK-1004-Eksamen/blob/main/Konkurs%201920%20(eksamen-1004).xlsx?raw=true"
df_konkurser <- url %>%  
  read.xlsx() %>% 
  as_tibble() 
```

```{r}
df_konkurser <- df_konkurser %>% 
  rename(Antall_konkurser =`Number.of.bankruptcies.(from.1887)`) %>% 
  mutate(Year=as.numeric(Year)) %>% 
  rename(År=Year)
df_konkurser <- df_konkurser[-c(0:12, 45:74), ]
```

```{r}
df_konkurser %>%
  ggplot(aes(År, y=Antall_konkurser))+
  geom_line(color="red")+
  theme_bw()
```

## Realrente

```{r}
url <- "https://github.com/Sandermdale/SOK-1004-Eksamen/blob/main/Realrente.xlsx?raw=true"
df_realrente <- url %>%  
  read.xlsx() %>% 
  as_tibble() 
```

```{r}
df_realrente <- df_realrente %>% 
  rename(årlig_vekt_kpi=`Årlig.vekst.i.KPI`) %>% 
  rename(Nominell_rente=`Nominell.rente`)
df_realrente <- df_realrente[-c(0:64,96:164), ]
```

```{r}
df_realrente %>% 
  ggplot(aes(x=År, y=Realrente))+
  geom_line(color="blue")+
  theme_bw()
```

```{r}
df_konkurser <- df_konkurser[-c(0:1), ]
df_konkurser <- cbind(df_realrente$Realrente, df_konkurser)
df_konkurser <- df_konkurser %>% 
  mutate(realrenten=`df_realrente$Realrente`)
```

```{r}
df_konkurser %>% 
  ggplot(aes(x=År, y=Antall_konkurser))+
  geom_bar(stat="identity", color="blue",fill="lightblue")+
  geom_line(aes(x=År, y=realrenten*20), 
            color="red")+
  scale_y_continuous(sec.axis=sec_axis(trans = ~. /2000,name="Realrente i %",
labels = scales::percent))+
  theme(panel.grid.major = element_blank(), 
        panel.grid.minor = element_blank(),
        panel.background = element_blank(),
        axis.line = element_line(colour = "black"),
        axis.title.y.right = element_text(color = "red"),
        axis.line.y.right = element_line(color = "red"),
        axis.ticks.y.right = element_line(color = "red"))
```

## Pengemengde - kroneverdi (se hvordan kroneverdien endres av pengemengde)

```{r}
url <- "https://github.com/Sandermdale/SOK-1004-Eksamen/blob/main/gullverdi%20og%20kroneverdi.xlsx?raw=true"
df_kroneverdi_gullverdi <- url %>%  
  read.xlsx() %>% 
  as_tibble() 
df_kroneverdi_gullverdi <- df_kroneverdi_gullverdi %>% 
  mutate(parikurs_kr_per_ounce=`USD(1.USD.per.norske.krone)`*`gullverdi(USD.per.ounce.of.gold)` )
```

```{r}
df_1_kroneverdi_gullverdi <- df_kroneverdi_gullverdi %>%
  mutate(lag_gull=lag(`gullverdi(USD.per.ounce.of.gold)`,1)) %>% 
  mutate(lag_krone=lag(`USD(1.USD.per.norske.krone)`,1)) %>% 
  mutate(lag_parikurs=lag(parikurs_kr_per_ounce,1)) %>% 
  mutate(årlig_endring_gullpris=100*(`gullverdi(USD.per.ounce.of.gold)`-lag_gull)/`gullverdi(USD.per.ounce.of.gold)`) %>% 
  mutate(årlig_endring_krone=100*(`USD(1.USD.per.norske.krone)`-lag_krone)/`USD(1.USD.per.norske.krone)`) %>% 
  mutate(årlig_endring_parikurs=100*(parikurs_kr_per_ounce-lag_parikurs)/parikurs_kr_per_ounce) %>% 
  mutate(år=as.numeric(år)) %>% 
  mutate(parikurs_kr_per_0.4032g=parikurs_kr_per_ounce/28.3495231) %>% 
  mutate(parikurs_kr_per_0.4032g=parikurs_kr_per_0.4032g*0.4032) #justerer for inflasjon, basisår 2015=100 
```

```{r}
df_1_kroneverdi_gullverdi %>% 
  filter(år>=1910) %>% 
  filter(år<=1930) %>% 
  ggplot()+
  geom_line(aes(x=år, y=årlig_endring_gullpris), color="red")+
  geom_line(aes(x=år, y=årlig_endring_krone), color="blue")+
  theme_bw()
```

```{r}
df_1_kroneverdi_gullverdi %>% 
  filter(år>=1910) %>% 
  filter(år<=1930) %>% 
  ggplot()+
  geom_line(aes(x=år, y=parikurs_kr_per_0.4032g), color="red")+
  theme_bw()
```

Kroneverdien under krigen pga. høy etterspørsel etter kroner. Økte pengemende for å få kronen lik gullverdien. gullverdien økte, kroneverdien falt enormt pga av pengemengden mangedoblet seg. Parikurs alt for høy. Måtte øke rentene for å få åengemengden ned, for å få kroneverdien opp. Dette preget økonomien voldsomt.

```{r}
url <- "https://github.com/Sandermdale/SOK-1004-Eksamen/blob/main/Pengemengde.xlsx?raw=true"
  
df_pengemengde <- url %>%  
  read.xlsx() %>% 
  as_tibble
df_pengemengde <- df_pengemengde %>% 
  rename(M0_mill_kr=`M0(Mill)`) %>% 
  rename(M2_mill_kr=`M2.(Mill)`)
```

```{r}
df_pengemengde %>% 
  filter(År >= 1900) %>% 
  filter(År <= 1930) %>% 
  ggplot(aes(x=År, y=M0_mill_kr))+
  geom_line(aes(x=År, y=M0_mill_kr), color="blue")+
  theme_bw()
```

## kroneverdi - gullverdi (parikurs)

```{r}

```

## parikurs - rente

```{r}
df_1_kroneverdi_gullverdi <- df_1_kroneverdi_gullverdi[-c(32:42), ]
df_1_kroneverdi_gullverdi <- cbind(df_1_kroneverdi_gullverdi, df_konkurser$realrenten)
df_1_kroneverdi_gullverdi <- df_1_kroneverdi_gullverdi %>% 
  rename(realrenten=`df_konkurser$realrenten`) %>%   
  mutate(år=as.numeric(år))
```

```{r}
df_1_kroneverdi_gullverdi %>% 
  ggplot(aes(x=år, y=parikurs_kr_per_0.4032g))+
  geom_bar(stat="identity", color="blue",fill="lightblue")+
  geom_line(aes(x=år, y=realrenten/15), 
            color="red")+
  scale_y_continuous(sec.axis=sec_axis(trans = ~.*15,name="Realrente i %"))+
  theme(panel.grid.major = element_blank(), 
        panel.grid.minor = element_blank(),
        panel.background = element_blank(),
        axis.line = element_line(colour = "black"),
        axis.title.y.right = element_text(color = "red"),
        axis.line.y.right = element_line(color = "red"),
        axis.ticks.y.right = element_line(color = "red"))
```
